【裁判字號】    98,消債更,270
【裁判日期】    980813
【裁判案由】    聲請更生程序
【裁判全文】
臺灣高雄地方法院民事裁定           98年度消債更字第270號
聲  請  人  甲○○
代  理  人  蔡陸弟律師
上列當事人因消費者債務清理條例事件聲請更生，本院裁定如下
：
    主  文
聲請駁回。
聲請費用由聲請人負擔。
    理  由
一、聲請意旨略以：聲請人有不能清償債務情事，於民國95年4
    月間已提出債權人清冊，以書面向全體無擔保債權銀行請求
    共同協商債務清償方案，約定聲請人應自95年5月起，分80
    期，年利率0％，於每月10日繳納新臺幣（下同）10,576元
    。惟聲請人工作並不固定，95年之全年所得僅約8 萬元，根
    本無法繳納協商款，聲請人不得已向親友告借，勉強繳納協
    商款9 個月後，實已無力負荷，故聲請人嗣後難以履行協商
    內容，實有不可歸責於己，致履行協商顯有困難之情事存在
    ，且聲請人無擔保或無優先權之債務總額未逾1,200 萬元，
    復未經法院裁定開始清算程序或宣告破產，爰依法聲請更生
    等語。
二、按「債務人與金融機構協商成立者，不得聲請更生或清算，
    但因不可歸責於己之事由，致履行顯有重大困難者，不在此
    限... 本條例施行前，債務人依金融主管機關協調成立之中
    華民國銀行公會會員辦理消費金融案件無擔保債務協商機制
    與金融機構成立之協商，準用前項之規定」，消費者債務清
    理條例第151 條第5 項、第6 項分別定有明文，而消費者債
    務清理條例之立法目的，依其立法理由乃認陷於經濟上困境
    之消費者若任其於惡性循環之債務窘境中自生自滅，其將衍
    生嚴重之社會問題，致難以維持安定之社會經濟秩序，故有
    予之分別情形依更生或清算之程序清理其債務之必要，藉以
    妥適調整其與各相關債權人等間之權利義務關係，以謀求消
    費者經濟生活之更生機會，從而健全社會經濟發展，惟私法
    上之債之關係，係以當事人間之信賴關係為基礎，為社會經
    濟組織之重要支柱，故當事人於以法律行為追求自己之利益
    之際，亦應顧及對方之利益，並考量債權債務在社會上之作
    用，本於誠實及信用之原則，行使其債權及履行其債務，故
    消費者如已與金融機構協商成立，或於本條例施行前已依金
    融主管機關協調成立之中華民國銀行公會會員辦理消費金融
    案件無擔保債務協商機制與金融機構成立協商，因此係經當
    事人行使程序選擇權所為之債務清理契約，債務人理應受該
    成立之協議所拘束，如無特殊情事，其原即應依此協商結果
    而為誠信履行，惟因慮及有些協商於成立之時，或僅考量債
    權數額之清償而未慮及債務人之經濟能力，或債務人於嗣後
    因經濟情況變更（如清償期間收入或收益不如預期）而致依
    約履行將使其陷於經濟上之困境甚或履行不能，故上開條例
    於此即另開「因不可歸責於己之事由，致履行顯有重大困難
    者」之履行例外以助債務人之更生，則已成立協商者不能或
    不願依約履行而依例外條款復聲請更生或清算者，自應就其
    例外情形嚴予審核，於該當後始准之為其所負義務關係之調
    整，以避免其任意毀諾、濫用債務清理程序而藉此善意之立
    法惡意圖謀減免債務，致使該程序陷於道德之危險，並因此
    使社會之信用緊縮而造成經濟之動盪。又按債務人不能清償
    債務或有不能清償之虞者，得依本條例所定更生程序，清理
    其債務；債務人對於金融機構因消費借貸、自用住宅借款、
    信用卡或現金卡契約而負債務，在聲請更生或清算前，應提
    出債權人清冊，以書面向最大債權金融機構請求協商債務清
    償方案並表明共同協商之意旨；債務人與金融機構協商成立
    者，不得聲請更生或清算，但因不可歸責於己之事由，致履
    行顯有重大困難者，不在此限；本條例施行前，債務人依金
    融主管機關協調成立之中華民國銀行公會會員辦理消費金融
    案件無擔保債務協商機制與金融機構成立之協商，準用前項
    之規定，消費者債務清理條例第3 條、第151 條第1 項、第
    5 項、第6 項分別定有明文，則聲請依該條例所定更生程序
    清理債務，自以不能清償債務或有不能清償之虞為前提，如
    無不能清償債務之情形，亦無不能清償之虞，即使前曾與債
    權金融機構請求協商債務清償方案，並協商成立，而後因故
    未能履行原協商條件，因其尚有清償債務之能力，仍不得聲
    請更生清理。
三、經查：
  (1)本件聲請人於債清條例施行前之95年4 月20日業依「中華民
    國銀行公會會員辦理消費金融案件無擔保債務協商機制」而
    與最大債權金融機構達成債務清償方案之協商，約定聲請人
    應自95年5 月起分80期，年利率0 ％，於每月10日以10,576
    元依各債權銀行債權金額比例清償各項債務至全部清償為止
    ，而聲請人於協商成立後，業於96年1 月未依該協議繼續履
    行分期償還乙節，此有協議書、陳報狀等件在卷可稽。
  (2)聲請人95、96年度之綜合所得稅申報資料分別為80,497元、
    208,924 元，平均每月收入約為6,708 元、17,410元，名下
    別無其他財產，此有綜合所得稅各類所得資料清單、財產歸
    屬資料清單等件在卷可稽，故以聲請人95年度參與協商時，
    其每月所得確實不足以支應每月協商款所需，此協議履行困
    難之情形，衡情應為銀行債權人僅考量其債權數額之清償而
    未慮及債務人經濟能力之非可歸責於聲請人之事由所致，且
    此亦不因係於協商時即已存在而有異，則依上開規定，聲請
    人前雖曾與金融機構協商成立，惟其自可不受前開還款協議
    之拘束而得再向本院聲請更生，然仍應審究聲請人於此是否
    有不能清償債務或有不能清償之虞。
  (3)聲請人主張目前任職名順事業有限公司擔任司機乙職，每月
    薪資2 萬2 千元，並提出98年1 月至6 月之薪資明細表為憑
    ，自堪採信。而聲請人主張其每月需支出租金4 千元至6 千
    元、其他食、衣、交通、醫療費等6 千元，並提出租賃契約
    書、統一發票等件為證，惟聲請人並未提出全部開銷憑證，
    尚難遽認其主張為真，何況消費者債務清理條例雖期望使負
    債累累難以自力重建經濟生活之債務人得有更生之機會，然
    並無意保證每一債務人均能維持其原來之生活水準，毋寧係
    在保障債務人最低生活水準之前提下，使債務人盡力清償以
    得更生之機會。且聲請人業已負債累累，其本須以較低之標
    準生活而節忖開銷用以償債始符誠信，自不得以無負債人員
    之一般生活標準以上而同為要求。且觀聲請人所提出之租賃
    契約書，其中租賃期間為95年12月1 日至96年12月1 日之契
    約書並未載明承租地點，租約之真實性，已有可議，且該租
    約之承租人為柯秋蓉，並非原告，而另一份租賃期間為97年
    10月1 日至98年9 月30日之租約，其承租人雖為聲請人，然
    並未如一般出租人收取租金後至少會在租約之收款明細欄上
    記載收取字樣，聲請人於此亦無法提出任何支出租金之事證
    ，自難認其有此部分之租金支出。本院參酌聲請人居住於高
    雄縣，依內政部公告之98年度高雄市低收入戶最低生活費，
    每人每月9,829 元，係按照政府公布最近1 年平均每人消費
    支出（包含食品費、衣著鞋襪費、房租水電費、家居管理費
    、醫療保健費、交通通訊費、娛樂教育費及雜項支出）60％
    訂定，已足以維持個人人格生存，並已涵括含房租支出在內
    之所有必要生活支出，認聲請人個人之每月必要生活費用（
    包含食、衣、住、行、強制性保險等）應以上開數額計算，
    始符公允，逾此範圍之支出尚無可採。則以聲請人目前每月
    2 萬2 千元之收入，扣除每月必要性之生活支出9,829 元後
    ，每月尚餘12,171元，可供用以清償債務，對照聲請人所負
    債務1,394,003 元，在現之銀行公會原同意得另為協商並不
    計利息之情形下，其得清償完畢之時程約9 年餘，參酌聲請
    人年僅29歲（69年8 月生），年輕力壯，距離法定退休年齡
    尚有36年，且有固定收入等節以觀，以聲請人上開收入及支
    出剩餘情形，自難認聲請人有不能清償債務或不能清償之虞
    之情事。
四、綜上，聲請人當初縱確收入不足支付協商金額而毀諾不可歸
    責，然依其目前之收入情況顯亦無不能清償債務或有不能清
    償之虞，其聲請更生之條件自有不備，而應予裁定駁回。
五、依消費者債務清理條例第3 條、第8 條、第46條、第15條，
    民事訴訟法第78條，裁定如主文。
中    華    民    國    98    年    8     月    13     日
              民事庭       法  官    郭宜芳
上為正本係照原本做成。
如不服本裁定，應於裁定送達後10日內，以書狀向本院提出抗告
，並繳納抗告費新臺幣1,000 元。
中    華    民    國    98    年    8     月    13    日
                            書記官   王聖源


司法院資訊處製作；財團法人民間司法改革基金會備份。
